臺灣高等法院民事判決　　　　　　　　　96年度家上字第69號
上　訴　人　戊○○（兼黃高鳳之承受訴訟人）
　　　　　　丁○○（兼黃高鳳之承受訴訟人）
　　　　　　己○○（兼黃高鳳之承受訴訟人）
共　　　同
訴訟代理人　薛銘鴻律師
　　　　　　林麗芬律師
被　上訴人　甲○○
被上訴人兼
特別代理人　丙○○
共　　　同
訴訟代理人　李莉卿律師
上列當事人間請求協同辦理繼承登記事件，上訴人對於中華民國
95年12月27日臺灣士林地方法院92年度家訴字第56號第一審判決
提起上訴，本院於95年5月9日言詞辯論終結，判決如下：
    主      文
上訴駁回。
第二審訴訟費用由上訴人負擔。
    事實及理由
一、上訴人起訴主張：
  (一)兩造均為被繼承人黃春長之子女，被繼承人於民國（下同）
    91年4月28日逝世，遺有坐落臺北縣汐止市○○街47號1樓、
    3樓、4樓共3戶房屋，及其基地即臺北縣汐止市○○段169地
    號，土地面積1,052平方公尺，應有部分萬分之390，暨坐落
    臺北縣汐止市○○路1號1樓房屋及其基地即臺北縣汐止市○
    ○段943地號，面積12平方公尺，同上地段944地號，面積48
    平方公尺，同上地段945地號，面積16平方公尺，同上地段9
    46地號，面積48平方公尺，應有部分各占6分之1。
  (二)兩造及母親黃高鳳即全體繼承人於91年9月29日在叔叔乙○
    ○家中召開協議分割遺產會議，並請舅父高添全、舅母黃祝
    在場任見證人，遺產之協議分割在見證人高添全、黃祝等人
    見證之下各自同意並簽名捺指印慎重完成書面決議（下稱系
    爭決議），惟被上訴人卻不履行協同辦理繼承登記，為此依
    前開決議請求被上訴人等協同辦理繼承登記。求為判決：(1)
    被上訴人丙○○、甲○○應協同上訴人戊○○等3人辦理被
    繼承人黃春長所有坐落臺北縣汐止市○○街47號1樓，建號
    汐止市○○段02772號房屋及騎樓所有權，共同使用部分中
    正段02781建號、應有部分萬分之791，中正段02784建號，
    應有部分萬分之43及其基地臺北縣汐止市○○段169地號、
    面積1,052平方公尺應有部分萬分之130移轉登記予上訴人戊
    ○○所有。(2)被上訴人丙○○、甲○○應協同上訴人戊○○
    等3人辦理被繼承人黃春長所有坐落臺北縣汐止市○○街47
    號3樓，建號汐止市○○段02773號房屋所有權，共同使用部
    分中正段02781建號、應有部分萬分之857，中正段02784建
    號，應有部分萬分之245，含停車位地下一層編號5號應有部
    分萬分之200，及其基地臺北縣汐止市○○段169地號、面積
    1,052平方公尺應有部分萬分之130，及同縣市○○街474樓
    ，建號汐止市○○段02774號房屋所有權，共同使用部分中
    正段02781建號、應有部分萬分之857，中正段02784建號、
    應有部分萬分之45，及其基地臺北縣汐止市○○段169地號
    、面積1,052平方公尺應有部分萬分之130移轉登記予上訴人
    丁○○所有。(3)被上訴人丙○○、甲○○應協同上訴人己○
    ○等3人辦理被繼承人黃春長所有坐落臺北縣汐止市○○路1
    號1樓，建號汐止市○○段306號房屋及騎樓所有權，應有部
    分各18分之1及基地臺北縣汐止市○○段946地號，面積48平
    方公尺，應有部分18分之1，分別移轉登記予上訴人戊○○
    、丁○○、己○○所有。
二、被上訴人甲○○則以：
  (一)本案被上訴人甲○○、丙○○與上訴人戊○○、丁○○、己
    ○○等人係同一血緣之兄弟姊妹，被上訴人甲○○長年以來
    受重度憂鬱症影響，精神狀況不正常，無法理解及處理法律
    及財產等相關事務，並領有身心障礙手冊，經鑑定為中度精
    神障礙。兩造之父黃春長於91年4月28日逝世，遺產中遺有
    多處不動產及現金與股份投資等動產，為辦理繼承登記等事
    ，兩造於91年9月29日在叔叔乙○○家中召開會議，並由舅
    父、母高添全、黃祝在場做見證人，會中雙方不斷爭吵，雙
    方未能議定所有條件，且以被上訴人甲○○之精神狀態，實
    無法理解該草案之內容，即於混亂中被要求在草案上簽名，
    而當天出席者亦未全部簽名，上訴人卻以該草案為分割之決
    議為由，起訴請求辦理移轉登記。而被上訴人甲○○精神狀
    況不正常，為中度精神障礙之人，無法自行理解及處理關於
    法律及財產等事務，在上開會議於雙方不斷爭吵關於林麗玲
    假買賣取得被繼承人遺產房屋等事時，被上訴人甲○○未曾
    參與討論，亦無法理解協議之內容，卻在眾人強力要求下簽
    字，要屬在無意識或精神錯亂中所為之行為，故依民法第75
    條後段規定，其簽署系爭決議書並表示同意之行為自屬無效
    。
  (二)上訴人既依民法第1164條規定訴請分割遺產，除非依民法第
    828條、第829條規定，經全體公同共有人同意，僅就特定財
    產為分割，否則依法自應以全部遺產為分割對象。查被繼承
    人黃春長之遺產，除上訴人起訴所請求之座落於臺北縣汐止
    市○○街及中正路之房屋及土地等外，尚有臺北縣汐止市○
    ○段180地號，土地面積10平方公尺，應有部分2分之1之土
    地，以及現金與股份投資等動產，系爭決議並未對被繼承人
    之前開全部遺產為分割，亦未載有所有繼承人明示同意就本
    件系爭不動產單獨先為分割，本件被上訴人甲○○及丙○○
    於訴訟中亦始終明白反對依系爭決議分割遺產，故系爭決議
    中針對遺產分割之部分應為無效，僅能視為就遺產為管理、
    使用、收益之協議而已。又依最高法院90年度第12次民事庭
    會議決議，應受判決事項之聲明，應為命兩造依協議分割契
    約所訂分割方法協同辦理分割登記，不得僅命被告就原告自
    己分得部分協同辦理分割登記。故上訴人起訴之聲明亦有未
    當。
  (三)被繼承人之遺產非僅系爭房屋及土地，系爭決議之決議2第2
    項關於被上訴人拋棄菜市場店面黃春長之持分部分，顯然違
    反不得一部拋棄之規定，應不生效力。
  (四)退步言之，依系爭決議中第1項後段觀之，為一附有停止條
    件之法律行為，然而上訴人等迄未完成前開塗銷抵押權設定
    ，以及命訴外人林麗玲為返還登記等條件，系爭決議自尚未
    發生效力。是上訴人等起訴所憑之系爭決議本屬無效，且由
    於上訴人等未完成契約所訂之停止條件，故縱認該契約非自
    始無效，亦尚未發生效力等語，資為抗辯。
三、被上訴人丙○○則以：
  (一)系爭決議係於91年9月29日召開家族會議時所書立，依該決
    議之內容觀之，顯未就被繼承人黃春長之全部遺產為分割之
    協議。
  (二)又依卷附91年9月29日家族會議當日之錄音譯文內容觀之，
    當日僅為追究上訴人己○○及其妻林麗玲如何將父母金融機
    關存款、帳簿、印章返還，及彼等在被繼承人黃春長生前擅
    自假買賣過戶涉及偽造文書、詐欺等事實部分釐清，嗣因林
    麗玲未同意而暫時書立該決議作為開會記錄之證明而已，兩
    造皆未有依該決議內容履約之真意，茲由上訴人等迄未依該
    決議內容履行辦理「塗銷抵押權設定」即知，蓋倘若兩造書
    立該決議時確有以消滅共有關係為目的之意思表示，上訴人
    等豈有不於原約定之1個月之期限內，依約先履行將彼等抵
    押權之設定塗銷之理？足見上訴人等於書立該決議時顯未有
    消滅共有關係之真意。
  (三)又訴外人林麗玲亦參與該會議更在決議中簽名觀之，倘該決
    議確為遺產分割之協議，焉有『非合法繼承人林麗玲亦簽名
    同意之必要，況訴外人林麗玲於錄音譯文中亦表示「不同意
    」，按契約意思表示應探求當事人之真意決之，要無僅憑書
    立有「決議」2字即表示當事人有分割遺產之真意，上訴人
    等未依系爭決議內容履行在先，顯無將系爭決議視為分割遺
    產之意思，焉有主張該決議為遺產分割決議之理。況被上訴
    人甲○○為中度精神障礙病患，在家族爭奪財產訴訟中多次
    淪為受害者，且被上訴人甲○○在前開家族會議並未參與發
    言，自不能證明被上訴人甲○○業已同意系爭決議為遺產分
    割之協議，足見系爭決議因並未得全體合法繼承人同意而無
    效。且上訴人己○○及其妻林麗玲不顧手足之情掠奪父母財
    產令人髮指外，更利用被上訴人甲○○中度智障而欺騙其簽
    立伊毫不知情之文件，彼等犯罪事實部分刻正由臺灣臺北地
    方法院檢察署深入調查中，是系爭決議顯非「遺產分割協議
    契約」，兩造皆未有依該決議內容履行之真意，其中之合法
    繼承人即被上訴人甲○○為中度智障，更無知悉該決議為分
    割父親全部遺產之真意，故該決議顯然無效等語，以為抗辯
    。
四、原審為上訴人敗訴之判決，上訴人提起上訴，上訴聲明為：
    (一)原判決廢棄。(二)上開廢棄部分，請求判令被上訴人丙○○
    、甲○○應協同上訴人戊○○等3人辦理被繼承人黃春長所
    有坐落臺北縣汐止市○○街47號1樓，建號汐止市○○段027
    72號房屋及騎樓所有權，共同使用部分中正段02781建號、
    應有部分萬分之791，中正段02784建號，應有部分萬分之43
    及其基地臺北縣汐止市○○段169地號、面積1,052平方公尺
    應有部分萬分之130 移轉登記予上訴人戊○○所有。(三)被上
    訴人丙○○、甲○○應協同上訴人戊○○等3 人辦理被繼承
    人黃春長所有坐落臺北縣汐止市○○街47號3 樓，建號汐止
    市○○段02773號房屋所有權，共同使用部分中正段02781建
    號、應有部分萬分之857，中正段02784建號，應有部分萬分
    之245，含停車位地下一層編號5號應有部分萬分之200，及
    其基地臺北縣汐止市○○段169地號、面積1,052平方公尺應
    有部分萬分之130，及同縣市○○街474樓，建號汐止市○○
    段02774號房屋所有權，共同使用部分中正段02781建號、應
    有部分萬分之857，中正段02784建號、應有部分萬分之45，
    及其基地臺北縣汐止市○○段169地號、面積1,052平方公尺
    應有部分萬分之130移轉登記予上訴人丁○○所有。(四)被上
    訴人丙○○、甲○○應協同上訴人己○○等3人辦理被繼承
    人黃春長所有坐落臺北縣汐止市○○路1號1樓，建號汐止市
    ○○段306號房屋及騎樓所有權，應有部分各18分之1及基地
    臺北縣汐止市○○段946地號，面積48平方公尺，應有部分1
    8分之1，分別移轉登記予上訴人戊○○、丁○○、己○○所
    有。被上訴人答辯聲明：上訴駁回。
五、本件不爭執事項：
    兩造均為被繼承人黃春長之子女，被繼承人黃春長於91年4
    月28日死亡，兩造及兩造之母黃高鳳均為被繼承人黃春長之
    繼承人。
六、本件爭點：
    上訴人請求被上訴人等履行協議是否有理由？
七、按民法第1164條所定之遺產分割，係以遺產為一體，整個的
    為分割，而非以遺產中個個財產之分割為對象，亦即遺產分
    割之目的在遺產公同共有關係全部之廢止，而非個個財產公
    同共有關係之消滅。遺產分割既以消滅遺產公同共有關係為
    目的，故除被繼承人以遺囑禁止繼承人分割之遺產，及共同
    繼承人以契約約定禁止分割之遺產外，應以全部遺產整體為
    分割，不能以遺產中之個個財產為分割之對象（最高法院86
    年台上字第1436號、84年台上字第2410號判決要旨參照）。
  (一)查被繼承人黃春長於91年4月28日死亡，兩造於91年10月18
    日申報被繼承人黃春長之遺產，計有：1.臺北縣汐止市○○
    段169地號土地；2.臺北縣汐止市○○段180地號土地；3.臺
    北縣汐止市○○段943地號土地；4.臺北縣汐止市○○段944
    地號土地；5.臺北縣汐止市○○段945地號土地；6.臺北縣
    汐止市○○段946地號土地；7.臺北縣汐止市○○里○○街4
    7號1樓；8.臺北縣汐止市○○里○○街47號3樓；9.臺北縣
    汐止市○○里○○街47號4樓；10.臺北縣汐止市○○里○○
    路187號；11.清美紙器有限公司股份，有財政部臺灣省北區
    國稅局遺產稅免稅證明書附卷可稽（原審卷(二)第214頁）。
    前開不動產尚未辦理繼承登記，仍登記為被繼承人黃春長所
    有，兩造不爭執（本院卷第184頁反面）；且除前開財產外
    ，兩造均稱被繼承人黃春長死亡時尚遺留有銀行存款（本院
    卷第184頁反面、第185頁）。
  (二)次查，上訴人起訴主張兩造於91年9月29日在叔叔乙○○家
    中召開協議分割遺產會議，並請舅父、母高添全、黃祝在場
    做見證人，提出決議乙紙為證（原審卷(一)第6頁、第9至10頁
    ）。證人即見證人高添全就兩造協議之過程證稱略以：兩造
    為伊之外甥、外甥女，是兩造找伊去講遺產的事情，談定和
    平街一至六樓分別給三個男孩，中正路市場的房子分給三個
    男孩，但租金給黃高鳳收，收到不能收才給三個男孩收，另
    外中正路的房子則是分給女兒，現金部分，存簿不管多少錢
    ，都要交給黃高鳳，但當時現金部分沒有寫進協議書內等語
    （原審卷(二)第246至247頁）；證人即見證人黃祝就兩造協議
    之過稱證述略稱：系爭決議為伊所寫，兩造因為遺產問題須
    在六個月解決，是被上訴人丙○○打電話說都沒有大人在，
    請伊到場，請當事人以外的人來寫等語（原審卷(二)第248 至
    249頁）。」，足證兩造於91年9月29日進行協商，係為就被
    繼承人黃春長之遺產為協議分割。從而，依據首開說明，除
    被繼承人以遺囑禁止繼承人分割之遺產，及共同繼承人以契
    約約定禁止分割之遺產外，應以全部遺產整體為分割，不能
    以遺產中之個個財產為分割之對象
  (三)系爭決議書記載：「決議：一柚子園（和平街）大樓六戶分
    配：一F戊○○，二F黃高鳳同意移給進恩，三F四F丁○○，
    五F六F己○○，地下停車位二位一給己○○一給丁○○。附
    ：依此決議過戶，土地亦同，每人1/3，設定者自己負責還
    清塗消83年黃春長與林麗玲假買賣，過戶應歸還，過戶（過
    戶給以上人員─如決議一之記錄）。決議二、一中正路三F
    房子黃高鳳無條件居住至不住為止，將來分給丙○○甲○○
    二位女兒，現在先過戶稅金美慧秀雲自付。戊○○丁○○與
    母親共同居住至結婚或媽媽不在為止。二菜市場店面黃春長
    之持分，將來過戶給三個兒子己○○、丁○○、戊○○，兩
    位女兒放棄繼承權。目前租金收入由黃高鳳自己管理，租金
    由黃高鳳收至自己放棄或不能收為止。」有決議附卷可稽（
    原審卷(二)第236至237頁）。詳閱系爭決議內容，兩造並無禁
    止分割遺產之協議，且查無被繼承人黃春長有立遺囑禁止分
    割遺產之情形，是以，兩造須就被繼承人黃春長全部遺產為
    分割。查被繼承人之遺產有：臺北縣汐止市○○段169地號
    、180地號、943地號、944地號、945地號、946地號土地、
    臺北縣汐止市○○里○○街47號1樓、3樓、4樓、臺北縣汐
    止市○○里○○路187號、清美紙器有限公司股份，及銀行
    存款等，系爭決議僅就和平街房屋1樓、3樓、4樓及中正路
    房屋為分配，顯未就被繼承人黃春長前開全部遺產為協議分
    割甚明。
  (四)綜上，兩造於91年9 月29日所為遺產分配之決議，未就被繼
    承人黃春長全部之遺產為分割對象，是上訴人依據系爭決議
    書請求被上訴人協同辦理被繼承人黃春長所有之不動產所有
    權之移轉登記，即非有據。
八、按無行為能力人之意思表示，無效；雖非無行為能力人，而
    其意思表示，係在無意識或精神錯亂中所為者亦同。民法第
    75條定有明文。又無意識係指全然欠缺意思能力而言，精神
    錯亂，則指精神作用暫時發生異狀，以致喪失正常之意思能
    力而言，兩者固為不同之精神狀態。惟無論係「全然欠缺」
    或「暫時喪失」正常之意思能力，皆同屬無意識之精神狀態
    。被上訴人辯稱被上訴人甲○○智能及精神狀態均非正常，
    雖出席前開家族會議，未曾參與討論，亦無法理解協議之內
    容，卻在眾人要求下簽字，屬無意識或精神錯亂中所為，應
    屬無效云云，經查：
  (一)被上訴人甲○○領有身心障礙手冊，障礙類別為精障，障礙
    等級為中度，有中華民國身心障礙手冊附卷可稽（原審卷(三)
    第90頁）。又原法院調閱被上訴人甲○○於童綜合醫院病歷
    並函詢其診斷結果，該院表示被上訴人甲○○初次門診於92
    年9月24日，症狀以情緒低落為主，診斷憂鬱症，就醫自92
    年9月至92年12月。後中斷至93年12月再度回診至今；除憂
    鬱症外，智能衡鑑證實個案有智能不足：且疑合併精神分裂
    症，有該院94年6月21日（94）童醫字第0659號函及甲○○
    病歷附卷可稽（原審卷(三)第251至270頁）。原法院經上訴人
    同意指定由臺北市立聯合醫院（松德院區）鑑定被上訴人甲
    ○○之精神狀態（原審卷(三)第220至221頁），鑑定者以個位
    數加減（「10減3等於？」「3加5等於？」）詢問被上訴人
    甲○○，其皆可正確回答，復自行說明「簡單的會，多了就
    不會」，鑑定結果以：「(1)黃女係53歲已婚女姓，經童綜合
    醫院鑑定領有類別為『慢性精神病（中度）』與『智能障礙
    （輕度）』之身心障礙手冊，其中，童綜合醫院就黃女『慢
    性精神病』類別之身心障礙鑑定表記載其診斷為『重度憂鬱
    症』，就黃女『智能障礙』類別之身心障礙鑑定表記載其診
    斷為『輕度智能障礙』。(2)本次鑑定時，黃女情緒大抵穩定
    ，肢體行動自如，行為合宜，注意力良好，言語反應無明顯
    遲滯，應答皆能切題，所言無如妄想般明顯乖離現實之內容
    ，亦否認聽、視幻覺經驗。質言之，本次鑑定時，黃女並未
    呈現異常情緒、知覺、思考、行為症狀。(3)本次鑑定時，黃
    女『魏氏成人智力測驗』之結果為：語文智商45，作業智商
    49 ，總智商49，屬中度智能障礙範圍，較其94年1月23日在
    童綜合醫院接受同一測驗之結果（語文智商53、作業智商63
    、總智商57，屬輕度智能障礙範圍）為低，亦低於依其學經
    歷背景（國小畢業，曾任工廠女工、百貨公司店員）所為之
    預期，然與黃女職業功能（撿拾廢紙、廢棄物）尚相符合。
    此外，黃女本次鑑定時，以及94年1月23日在童綜合醫院接
    受心理衡鑑時，皆曾進行『班達視動完形測驗』，2次測驗
    中，黃女繪圖過程皆出現缺乏順序、圖形旋轉等異常情形，
    顯示其『現實接觸感甚差，無法有效應對在環境中遭遇之要
    求』（本次測驗結果之判讀）。黃女2次『班達視動完形測
    驗』之相似結果，與其在『魏氏成人智力測驗』中之低下表
    現亦屬一致。循此，鑑定人認為，黃女認知功能低下，現實
    判斷力差，目前之精神狀態應已達精神耗弱程度。」，有該
    院94年12月12日北市醫松字第09435302200號函附之精神鑑
    定報告書在卷可憑（原審卷(三)第285至288頁）。綜上鑑定結
    果，可認被上訴人甲○○算術能力低下，且於94年9月21日
    原法院審理時至95年12月7日期間，被上訴人甲○○精神狀
    態確屬精神耗弱程度是實。
  (二)證人即被上訴人甲○○之子蔡松安證述略以：母親有憂鬱症
    ，伊十歲時，大伯兒子即伊堂哥拜拜完後拿吃的東西給伊，
    結果母親把東西丟掉，這些年母親還會這樣子，如果鄰居發
    出比較大聲響及吐痰，母親會拿刀去罵鄰居；因為習慣沒有
    去就醫，母親不會做家事，不會煮東西，會亂加東西進去，
    以前伊讀書時母親也不會教，如果學校要家長去，母親也不
    會去；母親會一點自己買東西，不會出遠門，買車票要問別
    人，從小到大母親的病情沒有進步反而退步，新鄰居搬來會
    罵等語（原審卷(四)第50至51頁）。查證人蔡松安係於76年出
    生，則被上訴人於86年間迄今，其精神狀況持續不佳。另證
    人即被上訴人甲○○之夫蔡篤旺證述略稱：68年伊與甲○○
    結婚之前就覺得甲○○怪怪的，智商很低，結婚開始就時好
    時壞，家事都不會作，四個小孩都是伊在洗澡照顧，嚴重時
    甲○○還會拿刀到伊面前，伊不知道要帶甲○○看什麼醫生
    等語（原審卷(四)第51至52頁）。可知被上訴人甲○○自68年
    間結婚時，精神狀況已有障礙，且多年來未見好轉，非於本
    件訴訟中始發生精神障礙之情事。查證人蔡松安、蔡篤旺雖
    非系爭決議簽立時之在場證人，然渠等為被上訴人甲○○之
    夫與子，與之生活多年，自最為明瞭被上訴人甲○○之精神
    狀況。
  (三)被上訴人甲○○之智力屬中度智能障礙，精神狀態自68年間
    即已不佳且迄今持續惡化，其算術能力僅能計算簡單的數額
    ，且其智能障礙無法有效應對環境遭遇的要求，認知低下、
    現實判斷力差，可以認定。
  (四)兩造於91年9月29日召開家族會議中討論被繼承人黃春長之
    財產流向、房屋、土地、存款之歸屬、分配，被上訴人甲○
    ○雖在場但未參與討論，有當日討論之錄音譯文在卷可稽（
    本院卷第128至174頁），查被繼承人黃春長之遺產價值至少
    有4,501,297元之價值，此觀遺產稅免稅證明書可知（原審
    卷(二)第214頁），以被上訴人甲○○之精神狀況、智力程度
    及對現實反應能力，顯然超出其認知能力之範圍，易言之，
    被上訴人甲○○無法理解全體繼承人各分配之財產，與其放
    棄之財產在經濟上之價值若干，其無法認識遺產分割協議之
    內容及意義，被上訴人甲○○雖於系爭決議書上簽名、捺指
    印，但其對於討論內容及其後作成決議所代表之權利義務缺
    乏認知，是以，被上訴人甲○○簽署系爭決議時係於無意識
    狀態下所為之意思表示，可以認定，從而，其簽立系爭決議
    之法律行為無效。
  (五)綜上，兩造就被繼承人黃春長之遺產為分配，未得全體繼承
    人之同意，上訴人主張依系爭決議請求被上訴人協同辦理被
    繼承人黃春長之不動產所有權移轉登記，係屬無據。
九、兩造於91年9月29日未就被繼承人黃春長遺產全部為協議分
    配，且繼承人之一即被上訴人甲○○於簽立系爭決議時係於
    無意識狀態下所為之意思表示，其法律行為為無效，是以，
    系爭決議未以全部遺產為分配標的，亦未得全體繼承人之同
    意，從而，上訴人請求被上訴人協同辦理被繼承人黃春長之
    財產所有權移轉登記，為無理由。
十、綜上所述，上訴人主張本於系爭決議，請求被上訴人協同辦
    理被繼承人之不動產所有權移轉登記，為無理由，不應准許
    。原審為上訴人敗訴之判決，理由雖有部分不同，結論並無
    不合。上訴意旨指摘原判決不當，求予廢棄改判，為無理由
    ，應予駁回。
十一、本件事證已臻明確，兩造其餘攻擊防禦方法及未經援用之
      舉證，經審酌核與本件判決結果不生影響，不再一一論述
      ，附此敘明。
十二、上訴人請求傳訊證人林麗玲及勘驗錄音帶，查本件事證明
      確，核無必要，併此說明。
十三、據上論結，本件上訴為無理由，依民事訴訟法第449條第2
      項、第85條第1項，判決如主文。
中　　華　　民　　國　　96　　年　  5  　月  　23　　日
                      民事第二庭
                        審判長法  官 吳謙仁
                              法  官 蘇瑞華
                              法  官 李瓊蔭
正本係照原本作成。
如不服本判決，應於收受送達後20日內向本院提出上訴書狀，其
未表明上訴理由者，應於提出上訴後20日內向本院補提理由書狀
（均須按他造當事人之人數附繕本）上訴時應提出委任律師或具
有律師資格之人之委任狀；委任有律師資格者，另應附具律師資
格證書及釋明委任人與受任人有民事訴訟法第466條之1第1項但
書或第2項（詳附註）所定關係之釋明文書影本。
中　　華　　民　　國　　96　　年　　5 　　月　　28　　日
　　　　　　　　　　　　　　　書記官 王才生
附註：
民事訴訟法第466條之1（第1項、第2項）：
對於第二審判決上訴，上訴人應委任律師為訴訟代理人。但上訴
人或其他法定代理人具有律師資格者，不在此限。
上訴人之配偶、三親等內之血親、二親等內之姻親，或上訴人為
法人、中央或地方機關時，其所屬專任人員具有律師資格並經法
院認為適當者，亦得為第三審訴訟代理人。
